【裁判字號】    91,重上更(二),25
【裁判日期】    920108
【裁判案由】    損害賠償
【裁判全文】
臺灣高等法院高雄分院民事判決  九十一年度重上更(二)字第二五號
    上  訴  人  甲○○
    訴訟代理人  蔡東賢律師
    上  訴  人  高雄市政府地政處三民地政事務所
    法定代理人  乙○○
    訴訟代理人  陳景裕律師
右當事人間損害賠償事件，上訴人對於中華民國八十六年七月三十一日臺灣高雄地方
法院八十五年度重訴字第三二二號第一審判決提起上訴，經最高法院第二次發回更審
，本院判決如左：
      主      文
兩造上訴均駁回。
第二審及發回前第三審訴訟費用由上訴人甲○○及上訴人高雄市政府地政處三民地政
事務所兩造各負擔二分之一。
      事      實
甲、上訴人甲○○方面：
壹、聲明：求為判決：
一、原判決不利於上訴人甲○○部分廢棄。
二、右開廢棄部分，三民地政事務所應再給付甲○○新台幣（以下同）九百十八萬一
    千六百三十二元及自民國八十四年四月二十五日起，至清償日止，按年息百分之
    五計算之利息。
三、願提供現金或等值之銀行可轉讓定存單或其他有價證券為擔保，宣告假執行。
四、對造高雄市政府地政處三民地政事務所（下稱三民地政事務所）之上訴駁回。
貳、陳述：除引用與原審判決書記載相同者外，另補稱：
一、查本件系爭十四號之建物，不論認為於民國六十三年六月十二日十六號建物辦理
    第一次登記時，即已不復存在，抑或認僅屬十六號建物之一部分，而仍有該一層
    建物之存在，均不影響十四號建物於五十四年六月二日第一次登記後，八十四年
    四月二十四日塗銷登記之前，客觀上有「所有權登記」存在之事實。本件被上訴
    人三民地政事務所於辦理十六號建物所有權第一次登記時，因漏未至現場為建物
    測量，且未要求訴外人陳抄先申請辦理十四號建物之滅失登記，造成十四號建物
    之所有權登記持續存在，此登記之利益亦隨而延續，訴外人陳林秋嬌遂憑此登記
    設定二千萬元之抵押權予上訴人甲○○，擔保其積欠上訴人之債務，嗣再作價以
    一百二十七萬元將所有權登記移轉予上訴人甲○○（抵押權則因混同而消滅），
    上訴人甲○○亦因此取得此所有權登記之利益，然遭訴外人黃武雄訴請塗銷，並
    經被上訴人三民地政事務所於八十四年四月二十四日由當事人聲請予以塗銷十四
    號建物所有權登記在案，自此十四號建物之所有權登記利益始不再存在，上訴人
    甲○○即受有登記利益滅失之損害。
二、按土地法第四十三條規定：「依本法所為之登記，有絕對效力」，所謂登記有絕
    對效力，係為保護第三人起見，將登記賦予絕對真實之公信力（參閱三三年上字
    第六七八號判例），是已登記者應視為正當；未登記者，應視為不存在。縱其原
    因有錯誤或遺漏之情形，得聲請更正，其更正之效力並應溯及原始登記之時，然
    在第三人善意信賴是項登記取得權利後始為更正，而其更正又未取得第三人之同
    意，第三人原所取得之權利尚不因而受其影響（參閱最高法院七十三年台上字第
    三四九二號判決）。查本件甲○○係信賴十四號建物於地政事務所之所有權登記
    ，而為設定抵押權之登記，並進而於七十七年二月取得所有權登記，應受上開土
    地法第四十三條規定之保護，就其規範目的而言，允無疑義。而十四號建物於六
    十三年六月十二日十六號建物辦理第一次登記時，未先辦理滅失登記，係因被上
    訴人三民地政事務所漏未至現場為建物測量，此項「特殊事實」，不應影響土地
    法第四十三條規定之適用。甲○○所信賴者，係土地登記簿之記載，其發生錯誤
    或遺漏之原因，在所不問（以上意旨均參見附件一：王澤鑑先生著民法學說與判
    例研究第六冊第五十三至六十五頁）。
三、又土地法第六十八條第一項規定：「因登記錯誤、遺漏或虛偽致受損害者，由該
    地政機關負損害賠償責任，但該地政機關證明其原因應歸責於受害人者，不在此
    限。」，此條項僅規定地政機關之賠償責任，故地政機關不因被害人對他人另有
    損害賠償請求權或不當得利請求權，而免其責任。查本件甲○○得向被上訴人三
    民地政事務所請求賠償之理由，並非被上訴人三民地政事務所於六十三年六月間
    漏未至現場為建物測量並先辦理十四號建物滅失登記之「遺漏」，而係被上訴人
    三民地政事務所於八十四年四月二十四日將甲○○對於十四號建物之所有權登記
    辦理滅失登記之「錯誤」(以上意旨亦參見附件一)，而甲○○係於七十七年一、
    二月始取得十四號建物之抵押權登記及所有權登記，被上訴人三民地政事務所未
    於六十三年六月至現場測量並先辦理十四號建物滅失登記之疏失，當然不可能歸
    責於甲○○，且十四號建物於八十四年四月二十四日遭被上訴人三民地政事務所
    辦理滅失登記，亦係據法院之確定判決及黃武雄之聲請，又如何能將此歸責於甲
    ○○？本件既無土地法第六十八條第一項但書之情形，被上訴人三民地政事務所
    亦無法確實舉證說明原因應歸責於被害人，甲○○自得依該條項規定請求被上訴
    人三民地政事務所負賠償責任，且無所謂過失相抵之問題。
四、再土地法第六十八條既係規定地政機關行使公權力，致權利人受損害時之賠償責
    任，自具國家賠償之性質，與民法所定基於侵權行為之損害賠償責任不同，固無
    民法第一百九十七條第一項短期時效之應用，惟土地法並未就此損害賠償請求權
    之時效設有明文，縱認應類推適用國家賠償法第八條第一項時效之規定，然查國
    家賠償法第八條第一項係規定：「賠償請求權，自請求權人知有損害時起，因二
    年間不行使而消滅，自損害發生時起，逾五年者亦同。」，而在損害尚未發生前
    ，當無所謂知有損害之可言，本件損害既係發生於八十四年四月二十四日十四號
    建物遭滅失登記時，已如前述，甲○○自是自此方有知有損害之可能，其於八十
    五年五月七日即提起本件訴訟，於時效上顯尚未逾二年之期間。
五、被上訴人三民地政事務所雖又主張：損害應以十四號建物房屋之價值計算，該房
    屋七十七年一、二月間之價值，至多僅二、三百萬元，絕無二千萬元之高，應以
    宏大不動產鑑定顧問股份有限公司（下稱宏大公司）之鑑定結果為準云云，然查
    宏大公司係一民營公司，公正性已非無疑，且其鑑價結果係就十四號建物於七十
    七年一、二月時之價值為鑑定，既非就八十四年四月二十四日甲○○受損害時之
    價值為鑑定，即無可取之處。而高雄市建築師公會，係經由兩造合意並由第一審
    法院命為鑑定，所為鑑定結果亦係就十四號建物於八十四年四月二十四日之價值
    為鑑定，自有採據之價值，且建築師業與營造業炯不相同，被上訴人三民地政事
    務所徒以甲○○係經營營造業，即遽以臆測建築師工會之鑑定結果，絲毫不予尊
    重建築師公會之公正、獨立與專業性。況依高雄市政府舉辦公共工程拆遷補償自
    治條例第十條第一項第二款規定（參見附件二），加強磚造平房補償標準為每平
    方公尺一萬二千九百元，以系爭十四號建物屬加強磚造、面積為一四０六‧五平
    方公尺計算，總價值達一八、一四三、八五０元，與建築師公會之鑑價結果約略
    相當，如再考量高度之因素，依前揭自治條例第十條第九項規定，樓層高度超過
    三公尺者另需加成計算，參以十四號建物樓層之高度均在三公尺以上，加成之結
    果必在兩千萬元之上，足見建築師公會之鑑價結果方為可採，被上訴人三民地政
    事務所所謂十四號建物僅達二、三百萬元左右云云，並以公眾週知顯較市價為低
    之房屋課稅價值及十六號建物之法院拍定價格相提並論，委無足取。
乙、上訴人三民地政事務所方面：
壹、聲明：求為判決：
一、本造（高雄市政府地政處三民地政事務所）上訴部分：
（一）原判決關於本造敗訴部分（即原判決第一項命本造給付被上訴人甲○○玖佰壹
      拾捌萬陸佰參拾貳元及其利息部分及第三項命本造負擔第一審訴訟費用之二分
      之一部分）全部廢棄。
（二）右開廢棄部分被上訴人甲○○在第一審之訴及假執行之聲請均駁回。
（三）第一、二審及發回前第三審訴訟費用均由被上訴人甲○○負擔。
二、對造甲○○之上訴部分：
（一）上訴駁回。
（二）第一、二審及發回前第三審訴訟費用均由上訴人甲○○負擔。
貳、陳述：除引用與原審判決書記載相同者外，另補稱：
一、「建號十四號」已無其表彰之實體建物存在：
（一）按「附合係指動產與不動產相結合，而為不動產重要成分，或動產與動產相結
      合，非毀損不能分離或分離需費過鉅，因而發生動產所有權變動之法律事實。
      至於土地上之建築物如得獨立存在而可達經濟上使用之目的者，即為獨立之不
      動產，並無附合而為他人建築物之重要成分之可言」，最高法院八十五年度台
      上字第二五七七號著有判決。查本件建號十六號三樓建物興建時之範圍包括當
      時建號十四號平房工廠在內，即建號十六號三樓建物係得獨立存在，而可達經
      濟上使用之目的者，為獨立之不動產，並無附合而為十四號平房工廠之重要成
      分之可言。又「基於物權標的物須具獨立性之原則，一棟建築物被區分之特定
      部分，須具備構造上及使用上之獨立性，始得為建築物區分所有權之客體」，
      最高法院八十七年度台上字第一三五六號亦有判決。本件訴外人陳抄當時申請
      建號十六號三樓建物所有權第一次登記面積範圍時，係包括建號十四號平房工
      廠面積範圍，由此觀之，陳抄於申請建號十六號三樓建物所有權第一次登記時
      ，並無十六號三樓建物與十四號平房工廠等二建號建物同時併存之意思，甚為
      明顯。再參酌建號十六號三樓建物之範圍包括建號十四號平房工廠之範圍，建
      號十六號三樓建物之一樓可直上二、三樓，而二、三樓之房間全部係隔間，故
      陳抄於為建號十六號三樓建物所有權第一次登記時，並無將之與建號十四號平
      房工廠屬於一棟建築物而區分為二部分之情事亦明。且本件建號十六號三樓建
      物於建築物之建造結構上，與建號十四號平房工廠所彰顯之建物範圍無法予以
      區分，亦無任何界線足以間隔劃清二者，故建號十四號平房工廠於建號十六號
      三樓建物完成建築，辦妥所有權第一次登記時，已無建造結構上之獨立性，實
      足認定。而建號十四號平房工廠之範圍，既已包括於建號十六號三樓建物之範
      圍，且一、二、三樓相通，該建號十四號平房工廠於使用上亦已無法呈現其獨
      立性。是故，建號十四號平房工廠於建號十六號三樓建物完成建築，完成所有
      權第一次登記時，即已消滅而不存在，應堪認定。
（二）退步言，即使假設認為系爭「平房」工廠增建為三層樓房應成立附合，因本件
      系爭「平房工廠」房屋一棟原於五十四年間以訴外人陳林秋嬌名義申辦所有權
      保存登記，登記建物名稱為「建號十四號」（原為六八九號，嗣改為十四號）
      ，惟依當時民法規定系爭平房工廠房屋所有權仍屬訴外人陳林秋嬌之夫陳抄所
      有，嗣於六十三年間所有人陳抄將系爭平房工廠房屋增建為「三層」樓房一棟
      ，縱依民法附合規定仍由陳抄取得系爭三層樓房所有權，後陳抄又將系爭三層
      樓房再申請保存登記，登記建物名稱亦已改為「建號十六號」（原為六一二四
      號，嗣改為十六號），則系爭包含原平房工廠之三層樓房建物名稱既經變更登
      記為「建號十六號」，自僅「建號十六號」建物名稱有其表彰之實體建物存在
      ，「建號十四號」建物名稱即失其表彰之實體存在建物，此猶如自然人之更改
      姓名，原姓名已失其表彰之實體人格存在，僅有新姓名有其表彰之實體人格存
      在，其理至明。因此，本件建號十四號建物名稱已無其表彰之實體建物存在，
      甚為明顯。況且，陳抄於六十三年間縱因附合取得系爭「三層」樓房所有權後
      ，於同年亦已將系爭「三層」樓房所有權辦理「建號十六號」保存登記予協進
      漁網股份有限公司，由協進漁網股份有限公司取得該「三層」樓房所有權，此
      時（六十三年間）陳抄就系爭三層樓房即無所有權，「建號十四號」建物名稱
      亦失其表彰之實體建物存在，更為顯然。
二、甲○○於民國七十七年間就「建號十四號」取得之抵押權登記及所有權登記，並
    無土地法第四十三條之適用：
（一）按「土地法第四十三條所謂登記有絕對效力，係為保護第三人起見，將登記事
      項賦與絕對真實之公信力，故真正權利人祇許在未有第三人取得權利前，以登
      記原因無效或得撤銷為塗銷登記之請求，若至已有第三人本於現存之登記而為
      取得權利之新登記以後，則除得依土地法第六十八條規定請求損害賠償外，不
      得更為塗銷登記之請求，因之真正權利人對於第三人依此取得之不動產，訴請
      返還，自無法律上之依據」，最高法院四十一年台上字第三二三號著有判例。
      因此，依上開最高法院判例意旨可知，得主張土地法第四十三條登記有絕對效
      力者，須有真正權利人之存在始足當之，亦即土地之真正權利人對土地享有權
      利，只因第三人本於現存登記而為取得權利之新登記後，該第三人始受土地法
      第四十三條之保護。查本件建號十四號平房工廠於陳抄在六十三年辦理建號十
      六號三樓建物所有權第一次登記後，已失其獨立性而不存在，從而，陳抄於該
      時間已非建號十四號平房工廠之所有人，即非上開最高法院判例意旨所稱之真
      正權利人，因而，被上訴人於七十七年一月及二月間就不存在之建物所取得之
      抵押權及所有權登記，依上開最高法院判例意旨，應無土地法第四十三條規定
      之適用，甚為明灼。
（二）又土地法第四十三條規定所謂「登記有絕對效力」乃係指就「確實存在之不動
      產」（土地或房屋），縱使前所為登記有無效或得撤銷之原因，信賴該前次登
      記而取得新登記者應受保護，其所取得之新登記不因其前之登記之有無效或得
      撤銷之原因而被塗銷（例如Ｂ盜用Ａ之印章及印鑑証明，騙請土地登記機關將
      Ａ所有之房屋移轉登記為Ｂ所有，該登記雖有無效或得撤銷之原因，Ａ得訴求
      Ｂ塗銷該登記，惟如在該登記尚未被Ａ訴求Ｂ塗銷之前Ｃ即信賴該登記而向Ｂ
      買受該房屋並辦畢其所有權移轉登記，則Ｃ取得該房屋之所有權之登記即有絕
      對效力，應受保護，Ａ即不能請求Ｃ塗銷Ｃ取得該房屋之所有權之登記，只能
      對Ｂ請求賠償而已）之情形而言（司法院廿九年院字第一九五六號解釋），乃
      係就「客觀上確有其存在」之土地或房屋之先後之登記之效力問題而規定。本
      件情形與此不同，蓋本件情形乃被上訴人甲○○就所謂建號「十四號」房屋辦
      理抵押權設定登記當時或所有權移轉登記當時該所謂建號十四號房屋客觀上即
      已無其表彰之實體建物存在（該建號於六十三年間即已無其表彰之實體建物存
      在，詳如前述），自不因登記簿上尚留有該所謂「建號十四號」之登記而認有
      其實體存在，更不可能因登記簿上尚留有該所謂「建號十四號」之登記，或有
      人依該登記再取得新登記而使實際上已無其實體存在之房屋回復為有其實體存
      在之房屋，至為灼然。
（三）況且，建物登記簿上所登記之建物名稱，僅係用以表彰實體存在之建物，如實
      際上已無其表彰之實體建物存在，則縱有建物名稱之登記，亦不因該登記簿之
      登記使實際上無其實體存在之建物變成有該建物實體之存在（例如：某房屋燒
      毀，其實體上建物已不存在，縱其建物名稱登記並未為滅失登記，亦不可能因
      嗣後建物名稱移轉登記，而使受移轉登記人取得該實體上已無建物存在之房屋
      之所有權）。本件「建號十四號」所表彰之「平房工廠」房屋，既於六十三年
      間因改建三層建物登記為「建號十六號」失其獨立性而不存在，自不因「建號
      十四號」建物名稱之登記仍存在，即認「建號十四號」仍有其表彰之實體建物
      存在。因此，被上訴人甲○○於七十七年一月或二月間就「建號十四號」取得
      之抵押權或所有權登記，乃係就不存在之建物取得抵押權或所有權登記，依上
      開最高法院判例意旨，土地法第四十三條規定之適用，不能取得抵押權或所有
      權，其理至明。是故，被上訴人甲○○主張其就「十四號建物」取得之抵押權
      及所有權登記應受土地法第四十三條之保護云云，並無理由，益為灼然。
三、滅失登記並非所有權喪失之原因，被上訴人甲○○不會因滅失登記而受有任何損
    害：
（一）按滅失登記並非所有權喪失之原因，本件發回前最高法院八十九年度台上字第
      一七四一號著有判決，因此，被上訴人甲○○並不會因滅失登記本身而受有任
      何損害，其理至明。
（二）又上訴人三民地政事務所漏未就已失其表彰實體建物存在之「建號十四號」辦
      理滅失登記之行為，即使有對甲○○造成損害，其損害亦應以甲○○就僅在登
      記簿尚有其記載而實際上已無其表彰之實體建物存在之「建號十四號」辦理抵
      押權登記及其所有權移轉登記是否對於甲○○對陳林秋嬌及協進漁網公司之債
      權之求償有無造成不利之影響？如有，其影響程度若干？為計算標準始屬正確
      （因依甲○○自己在其本件起訴狀之陳述，被上訴人係陳林秋嬌及協進漁網公
      司早已對甲○○負欠鉅額債務甚久之後始於七十七年一、二月間就登記簿上所
      記載之所謂原建號十四號房屋辦理抵押權設定登記及其所有權移轉登記），甲
      ○○因對土地法第四十三條有前述誤解，以致誤以為甲○○於七十七年一、二
      月間就當時早已不存在之原「建號十四號」建物在登記簿上辦理抵押權設定登
      記及嗣再辦理其所有權移轉登記可發生使甲○○取得該實已不存在之原「建號
      十四號」房屋之所有權之效力，因而誤認為上訴人三民地政事務所於「八十四
      年四月廿四日」就上述原「建號十四號」建物登記辦理其所有權之滅失登記即
      係使被上訴人甲○○遭受其所取得之早已不存在之原「建號十四號」所有權消
      滅之損失，因而誤以為甲○○所主張之本件系爭損害賠償請求權之損害金額之
      計算，應以該原在六十三年間即已不存在之原「建號十四號」建物之八十四年
      間之市價價值為準，其基於上述錯誤之法律見解所為主張，揆之前述最高法院
      四十一年台上字第三二三號判例及司法院廿九年院字第一九五六號解釋，自無
      理由，至為顯然。
四、甲○○本件請求已罹於時效：
（一）上訴人三民地政事務所於民國六十三年間辦理上述建號十六號三層樓房之保存
      登記時漏未同時就上述原建號十四號平房工廠房屋辦理其所有權消滅登記之情
      形，被上訴人甲○○早在民國七十七年間（被上訴人提起上述另案訴訟時）即
      已知悉，至遲亦於民國八十二年七月間（上述另案訴訟終結時）即已知悉，是
      如甲○○真因三民地政事務所民國六十三年間之上述建物登記之疏失錯誤而受
      有損失（實則甲○○並未因上述建物登記之漏失而有任何損失，有如前述），
      其賠償請求權之二年消滅時效期間應自民國七十七年間甲○○對黃進雄提起上
      述另案訴訟時起算，至遲應自民國八十二年七月間該另案訴訟終結（甲○○敗
      訴確定）時起算，甲○○於「八十五年五月一日」始對三民地政事務所提起本
      件訴訟為本件請求，已逾國家賠償法第八條第一項前段規定之損害賠償請求權
      之二年短期時效期間，其請求權已因時效而消滅，至為灼然。
（二）況且，甲○○縱因上訴人漏未就已失其表彰實體建物存在之建號十四號辦理滅
      失登記之行為而受有損害（實則不然前已詳述），其損害亦應為以被上訴人就
      僅在登記簿尚有其記載而實際上已無其表彰之實體建物存在之建號十四號辦理
      抵押權登記及其所有權移轉登記而實際上無法取得抵押權及所有權對於甲○○
      對陳林秋嬌及協進漁網公司之債權之求償所造成不利影響之損害，前已詳述，
      因此，甲○○縱有損害，其損害發生之時點亦應在七十七年一月及二月間其就
      已無其表彰之實體建物存在之建號十四號辦理抵押權及所有權登記而實際上無
      法取得抵押權及所有權之時。則甲○○自其損害發生時起迄其於八十五年五月
      一日始對上訴人三民地政事務所提起本件訴訟為本件請求止，亦已逾國家賠償
      法第八條第一項後段規定之損害賠償請求權之五年時效期間，其請求權亦已因
      時效而消滅，亦甚灼然。
（三）上訴人三民地政事務所八十三年七月九日八十三高市地民一字第三七七五號函
      並未有承認甲○○請求權存在之意思，甲○○主張時效因上訴人於該函承認債
      務而中斷云云，並無理由。依上開函文內容，可知上開函文乃係三民地政事務
      所向其上級機關報告與甲○○協議之經過及協議不成立之原因，故甲○○僅係
      副本知會，讓甲○○知悉三民地政事務所本件協議不成後之處理方式而已，該
      函內容並無三民地政事務向甲○○承認本件債務之情事，故上開函文尚不足為
      三民地政事務所承認債務之證據。是上訴人斷章取義，自行穿鑿附會主張上訴
      人於該函承認債務，其請求權時效因而中斷云云，顯無理由，甚為明顯。
五、被上訴人甲○○並未因上訴人三民地政事務所於六十三年間辦理上述建號十六號
    三層樓房一棟之所有權保存登記時漏未同時就上述建號十四號辦理滅失登記而受
    有任何損害：
（一）被上訴人甲○○在其起訴狀謂訴外人陳林秋嬌及協進漁網廠股份有限公司（下
      稱協進公司）因積欠伊鉅額債務，乃於七十七年一月間以原建號十四號建物設
      定貳仟萬元之抵押予伊，旋因無力清償，遂將之移轉登與伊云云，上訴人三民
      地政事務所否認之，蓋不能僅以有抵押權之設定登記即謂該抵押權設定登記所
      欲擔保清償之債務確有發生，陳林秋嬌雖在第一審到庭証稱其對甲○○有負欠
      債務，惟甲○○在起訴狀所言及陳林秋嬌在原審所言均含糊不清，亦未提出所
      謂對甲○○所負債務之憑証，更與系爭抵押權登記內容不符（被上訴人甲○○
      起訴狀謂對伊積欠債務者為陳林秋嬌及協進公司，系爭抵押權登記簿則記載債
      務人僅陳林秋嬌一人，協進公司並非債務人，有上訴人在第一審所提出原建號
      十四號建物之登記簿謄本可証）。因此，被上訴人就其就原建號十四號建物所
      辦理之擔保金額二千萬元之抵押權設定登記所欲擔保清償之二千萬元債務確有
      發生存在一事，根本未盡舉證責任。又被上訴人甲○○謂其旋以一百廿七萬元
      向陳林秋嬌買受原建號十四號建物一節，就其所言顯然違背常理以觀，亦可知
      其並非事實，甲○○顯無給付陳林秋嬌一百廿七萬元之事實。故，甲○○所主
      張其受有二千一百廿七萬元之損害根本無其存在，至為顯然。
（二）其次，即令假定被上訴人甲○○所稱為真實，由於七十七年一月間辦理上述二
      千萬元之抵押權設定登記時，上述原建號十四號平房工廠房屋即已不存在，甲
      ○○不能對該原建號十四號平房工廠房屋行使抵押權，作為其清償該二千萬元
      債權之方法，雖屬事實，惟亦不能因此即謂由於上訴人地政事務所於六十三年
      間辦理「建號十六號」三層樓房一棟之保存登記時有誤未同時就「建號十四號
      」辦理滅失登記之疏失錯誤致使被上訴人受到二千萬元之損失，蓋被上訴人既
      係在辦理原十四號平房工廠房屋為抵押之二千萬元抵押權設定登記之前即已先
      被陳林秋嬌及協進公司積欠二千萬元，則其交付二千萬元之金錢或財物而取得
      其對陳林秋嬌及協進公司之二千萬元之債權應係在其辦理上述抵押權設定登記
      之前，易言之，甲○○並非信賴其已就上述原建號十四號平房工廠房屋設定有
      二千萬元之抵押權，始交付陳林秋嬌及協進漁網廠二千萬元，更非信賴其已就
      上述原建號十四號平房工廠房屋已辦理其所有權移轉登記，始交付陳林秋嬌或
      協進公司二千萬元或二千一百廿七萬元，則被上訴人甲○○所謂其有交付陳林
      秋嬌及協進公司二千萬元或二千一百廿七萬元云云，縱真有其事，亦與實際上
      已不存在之上述原十四號平房工廠房屋辦理抵押權之設定無關，亦與就該實際
      上已不存在之上述房屋辦理其所有權移轉登記無關，從而自亦與上訴人地政事
      務所於辦理上述建號十六號三層樓房之保存登記時有漏未同時就十四號辦理滅
      失登記無關。是上訴人三民地政事務所並未因於六十三年間辦理上述建號十六
      號三層樓房一棟之所有權保存登記時有漏未就上述建號十四號辦理滅失登記而
      使被上訴人受有損害，更為顯然。
六、退步言，假定被上訴人甲○○因上訴人三民地政事務所六十三年間辦理建物登記
    時有上述疏失而受有損害，且其損失亦應以原建號十四號房屋之價值計算，該房
    屋七十七年一、二月間當時之價值，至多僅二、三百萬元，絕無二千萬元之高。
    被上訴人甲○○請求上訴人三民地政事務所賠償約二千萬元，亦無理由：
（一）本件第一審法院雖命高雄市建築師公會鑑定原建號十四號平房工廠房屋之八十
      四年四月廿四日之市價有約二千萬元之高。惟查上述鑑定結果確實錯誤（該鑑
      定所謂原建號十四號建物之價值一千八百三十六萬二千二百六十四元竟然與被
      上訴人甲○○於七十七年一月間就原建號十四號房屋辦理抵押權設定登記時所
      載之擔保權利價值金額二千萬元相吻合，而被上訴人甲○○又係從事營造業，
      為新發營造公司負責人，有上訴人在原審所提出之被上訴人戶籍登記簿謄本可
      証，實難不令人懷疑其鑑定結果之真實性），蓋該原建號十四號房屋係一簡單
      之平房工廠房屋，其價值絕無二千萬元之高，甲○○於七十七年一、二月間就
      該房屋所辦理之抵押權設定登記及該房屋所有權之移轉登記，其標的均僅是「
      房屋」，不包括其「基地」，而依稅捐機關房屋稅課稅資料，該房屋七十二年
      至七十七年之房屋價值（課稅價值）均僅二百多萬元，有卷附上訴人在發回前
      二審所提出高雄市稅捐稽徵處三民分處八十六年八月十八日高市稽三字第０三
      八一七三號函一份可証，再就建號十六號三層房屋（系爭原建號十四號平房於
      六十三年間已成為上述建號十六號所表彰之三層房屋之「成分」）連同其「基
      地」於七十六年被法院拍賣之拍定價格尚且僅有七百三十五萬元，有上訴人三
      民地政事務所在發回前二審所提出之高雄地方法院權利移轉証書可証，則依建
      號十六號三層房屋（房屋面積四二五七．七平方公尺），原建號十四號平房工
      廠房屋（房屋面積一四０六．五平方公尺）之房屋面積比例，原建號十四號房
      屋之價值應低於二百四十二萬八千七百一十元（計算方式：7,351,000×1,4
      06.5/4,257.07＝2,428,710），況建號十六號三層房屋連同其基地被法院拍賣
      之價格七百三十五萬元係包括建物及其基地全部之價格，而被上訴人甲○○就
      原建號十四號房屋辦理抵押權設定登記及所有權移轉登記之登記標的則僅是「
      建物」而已，不包括該建物其「基地」在內，則原建號十四號平房工廠房屋之
      價值金額更應低於二百四十二萬八千七百一十元，至為灼然。
（二）又原建號十四號平房工廠房屋之七十七年一、二月間之價值，經原審命宏大不
      動產鑑定顧問公司鑑定結果亦認為僅有三百零九萬七千三百四十九元之價值而
      已，被上訴人甲○○及原審認定原建號十四號平房價值達近二千萬元，誠屬荒
      謬，難以採信，更為灼然。
（三）另被上訴人甲○○所舉高雄市政府舉辦公共工程拆遷補償自治條例，係八十九
      年間制定，核與上訴人三民地政事務所主張若有損失之發生時間應在七十七年
      間及被上訴人甲○○主張損失發生之時間應在八十四年間云云，均有相當差距
      ，自無足為判斷本件系爭平房工廠價值之參考，被上訴人甲○○主張以此標準
      計算系爭平房工廠損失時之價值，並無理由，亦甚灼然。
七、況且，被上訴人甲○○自己就其就早已不存在之原建號十四號平房工廠房屋一棟
    辦理二千萬元之抵押權之設定登記及嗣後就該早已不存在之上述房屋辦理所有權
    移轉登記亦與有絕大之過失：按一般情形，任何抵押貸款之貸款人於辦理抵押權
    之設定登記時必先親自到抵押物（土地或房屋）之現場勘察抵押物之實際情形（
    抵押物位於何處？在大道邊或巷內？周圍環境如何？房屋新舊好壞？）始能判斷
    該抵押物之實際價值而決定貸多少金額款項給借款人，以免貸款金額遠超過抵押
    物之價值而發生不能回收債權之損失，同此道理，買入房屋者亦必先親自到現場
    勘察買賣標的房屋之實際情形。本件情形，被上訴人甲○○於七十七年一月間就
    原建號十四號平房工廠一棟二千萬元之抵押權之設定登記時，如有到現場勘察，
    則當時在辦理抵押權設定登記之前即可發現該原建號十四號平房工廠房屋早已成
    為三層樓房一棟之部分而不復存在），乃竟未到該抵押物現場勘察，以致就實際
    上已不存在之房屋辦理二千萬元鉅額之抵押權設定登記，及嗣後就該實際上已不
    存在之房屋辦理其所有權移轉登記，則即令假定被上訴人甲○○真有交付二千萬
    元鉅額款項與陳林秋嬌或協進漁網廠公司之事實，被上訴人甲○○自己對於其由
    於不能對該實際上亦不存在之平房工廠房屋行使抵押權或不能取得該實際上已不
    存在之房屋之所有權所發生之損失，自亦與有過失，且其所與有之過失為絕大過
    失，其因此所發生之損失自應由其自負全部責任，上訴人三民地政事務所於六十
    三年間辦理建號十六號三層樓房之保存登記時之上述遺漏（當時漏未同時就建號
    十四號辦理滅失登記）即使假定與被上訴人所受上述損失有關係（實則全無關係
    ，有如上述）而應負賠償責任，依民法第二一七條第一項有關過失相抵之規定，
    上訴人三民地政事務所之賠償責任亦應全部免除，被上訴人甲○○本件請求自全
    無理由。
      理      由
一、本件上訴人甲○○主張：坐落高雄市○○區○○段一小段九九四地號土地上建號
    十四號門牌高雄市○○區○○街二五號平房一棟，原係訴外人陳林秋嬌所有，交
    由其夫陳抄經營之協進公司供作廠房使用。該公司於民國六十三年間，將上開建
    物增建為三層樓房，向三民地政事務所申請辦理建號十六號之建物所有權第一次
    登記，該所未發現上開建號十四號平房已合併於該三層樓房，未命補辦建號十四
    號平房之消滅登記，或更正建號十六號建物之登記範圍，即率爾准予登記，致有
    重複登記之錯誤情形。系爭建號十六號建物及上開土地嗣經法院拍賣，由訴外人
    古德先，李茂山買受，於七十六年五月二十七日辦理所有權移轉登記完畢，嗣輾
    轉由訴外人黃武雄等人取得所有權。陳林秋嬌及協進公司因積欠甲○○鉅額債務
    ，於七十七年一月間以系爭建號十四號建物設定擔保金額二千萬元之抵押權登記
    予甲○○，後因無力清償，復於七十七年二月二十四日，將該建物辦理所有權移
    轉登記予甲○○。嗣黃武雄以系爭建號十四號建物已滅失為由，訴請甲○○辦理
    該建物所有權消滅登記，經法院判決甲○○敗訴確定，三民地政事務所於八十四
    年四月二十四日辦妥該建物之滅失登記。甲○○因三民地政事務所辦理登記錯誤
    致受損害，依土地法第六十八條第一項規定，三民地政事務所自應負賠償責任，
    爰訴求命三民地政事務所給付甲○○二千零八萬四千八百二十元，及自八十三年
    六月三日起算之法定遲延利息（按原審判命三民地政事務所給付甲○○九百十八
    萬一千六百三十二元及自八十四年四月二十五日起算之法定遲延利息。甲○○就
    敗訴部分中之九百十八萬一千六百三十二元及自八十四年四月二十五日起算利息
    上訴，其餘敗訴部分未聲明不服已確定）。
二、上訴人三民地政事務所則以：建號十四號平房工廠於甲○○取得所有權登記前，
    即已因建號十六號三樓建物之登記而實際上歸於消滅，甲○○並無損害可言，即
    令有所損害，亦不得以十六號三樓建物之鑑估價值為準據。且甲○○對損害之發
    生亦有疏未注意該建物不存在之過失。另甲○○於所提起之相關訴訟中，應早已
    知悉登記有重複登記之錯誤情形，竟遲至八十五年五月七日始提起本件訴訟，其
    請求權時效業已消滅等語資為抗辯。
三、查上訴人甲○○主張前開建號十四號之一層建物係於於五十四年六月二日辦理所
    有權第一次登記，其面積為地面層一千二百八十五平方公尺，騎樓一百二十一點
    五平方公尺，共計一千四百零六點五平方公尺，門牌號碼為安東街十七號（後整
    編為廿五號），建號十六號之三層建物係六十三年六月十二日辦理所有權第一次
    登記，其面積為地面層二千八百零三點零八平方公尺，第二層一千零五十七點五
    一平方公尺，第三層一百六十八點六四平方公尺，騎樓二百二十八點三四平方公
    尺，共計四千二百五十七點零七平方公尺，門牌號碼仍為安東街十七號（後整編
    為廿五號），而建號十六號之三層廠房係利用建號十四號一層廠房之部分增建而
    成，且於申請十六號三樓建物所有權第一次登記時，本應塗銷建號十四號之登記
    ，因三民地政事務所之疏未塗銷，而重複錯誤登記，而甲○○係於七十七年二月
    廿四日登記為十四號平房工廠之所有權人，十四號平房工廠係於八十四年四月十
    四日始為滅失登記等事實，有兩造所提出之建物登記簿謄本及滅失登記之資料（
    見原審卷八至廿六、三三九至三四五頁）在卷可稽，並為兩造所不爭執，是上訴
    人甲○○此部分主張之事實，堪認為真實。
四、次查上訴人甲○○主張其因三民地政事務所之重複登記錯誤而受有損害，上訴人
    三民地政事務所則予否認。經查：
（一）按土地法第四十三條規定「依本法所為之登記，有絕對之效力」，則經地政機
      關為登記之事項，即應賦予絕對真實之效力，當事人信賴該登記之公信力所為
      之法律行為或因而取得之權利，自應予以保障，否則無異使土地登記之效力失
      其公信力，此當非該法條之立法本意；又所有權不僅為法律概念，同時亦須有
      實質存在之事物客體與之相對應，亦即所有權與實際存在之物係一體之兩面，
      有實質存在之事物客體，必有所有權之歸屬，而有所有權之存在，亦必有相對
      應之事物客體，惟若在法律上因一定之原因事實致形成法律上所有權與實質存
      在之事物客體間有矛盾之情事時，因信賴所有權登記效力者，依上開條文之意
      旨，即應受有相當之保障，故在地政機關就同一事物客體為兩所有權之重複登
      記時，雖實質上僅有一事物客體而不應發生二所有權登記之情形，惟在登記上
      既有此情事，則自應對信賴登記公信力之一造，給予保障。依上開事實顯示，
      建號十四號之實質建物部分，於建號十六號之建物興建時，即形成該建物之一
      部分，本應由上訴人三民地政事務所就建號十四號為滅失登記，惟該所並未於
      登記十六號建物之同時為十四號建物之滅失登記，致形成十四號與十六號建物
      在登記資料呈現同時併存之狀態，此自屬三民地政事務所登記作業疏失所形成
      之錯誤，應無疑義；而上訴人甲○○對登記上之事項，既因信賴其效力，而為
      設定抵押權及移轉所有權之登記，且三民地政事務所亦經審酌後予以辦理登記
      ，則嗣後所為之滅失登記，自對甲○○造成抵押權及所有權消滅之損害，甲○
      ○主張其因此受有損害自屬可採。
（二）上訴人三民地政事務所雖以十四號之建物既因十六號建物之登記而實質上不存
      在，則對實質上不存在之事物客體當無登記所有權或抵押權之可能，縱有登記
      亦不發生其登記之效力，因此甲○○並未受有任何損害云云置辯。惟查本件既
      有抵押權及所有權之登記，且實質上亦有該受登記之一層建物（即十四號建物
      ）存在，僅係同為十六號建物之一部分而已，與建物早經滅失而事實上並不存
      在之情形並不相同，則三民地政事務所此項抗辯，尚難認與所有權及登記之法
      律概念相符，不足採信。
五、再，上訴人三民地政事務所雖抗辯上訴人甲○○之請求權已罹於時效而消滅，然
    查：
（一）土地法第六十八條規定之賠償責任，該法並無時效為二年或十五年之明文規定
      ，惟從該條文規定係對地政機關因登記錯誤遺漏或虛偽致受損害者為賠償之文
      義觀之，顯係規範地政機關於行使登記事項之公權力時發生損害結果之法律責
      任，與國家賠償法第二條第二項規定公務員於執行職務員行使公權力時，因故
      意或過失不法侵害人民自由或權利時，國家應負損害賠償責任之意旨相同，則
      有關賠償請求權之時效，亦應適用國家賠償之相關規定，較為適當，上訴人三
      民地政事務所對此亦不爭執，自可認同，則依國家賠償法第八條第一規定前段
      ，賠償請求權自請求權人知有損害時起，因二年間不行使而消滅，是本件上訴
      人甲○○之賠償請求權，亦應以二年為時效是否消滅之論據。至上訴人甲○○
      雖謂土地法既未為明文規定，且該條文係規定無論故意或過失均應負賠償責任
      ，且有免責條件之訂定，與國家賠償法所定之賠償要件並不相符，則自不得適
      用國家賠償法或民法一般侵權行為之短期時效，而應為一般時效之十五年期間
      ，然其未斟酌該賠償責任係因地政機關之行使登記事項公權力時所產生損害而
      須賠償之性質，尚無可取，合先論明。
（二）按土地法第六十八條第一項規定地政機關之損害賠償責任，係以因登記錯誤受
      有損害為要件，而所謂「受有損害」，在本件情形而言，應係指甲○○之所有
      權遭三民地政事務所為滅失登記時始發生，否則在未為滅失登記前，甲○○之
      所有權既尚在登記中，自仍有其一定之登記公信力，對甲○○而言，損害尚未
      實際發生，與上述條文規定之賠償要件（即受有損害），即不相符；而損害賠
      償請求權之行使，其時效之起算點，依國家賠償法第八條第一項規定係以自請
      求權人知有損害時起算，則在損害尚未發生前，即無所謂知有損害之可言；本
      件甲○○所有建號十四號房屋之所有權登記，係在八十四年四月二十四日始經
      三民地政事務所為滅失登記，此為兩造所不爭執，則時效自應自該滅失登記時
      起算，在未為滅失登記之前，尚無時效進行可言；本件上訴人甲○○係於八十
      五年五月七日向原法院提起本件訴訟請求賠償，有該起訴狀在卷可稽，自尚未
      逾二年之時效期間，其請求權並無因罹於時效而消滅可言甚明。
（三）上訴人三民地政事務所雖以甲○○於七十七間即對當時建號十六號建物所有權
      人黃進雄提起確認建號十六號房屋中屬於建號十四號房屋部分之所有權存在，
      並訴請黃進雄將該屬於十四號建號部分之所有權登記予以塗銷，惟經最高法院
      八十二年七月二日判決甲○○敗訴確定，甲○○在該訴訟中即知悉有錯誤登記
      之情事，時效應自該訴訟判決確定起算云云置辯，提出原法院七十七年度訴字
      第一００六號、八十二年度訴字第一二九五號民事判決影本各一份、台灣高等
      法院台南分院七十八年上字第四三０號民事判決影本一份、台灣高等法院高雄
      分院八十一年上更一字第三六號、最高法院八十一年台上字第三五六號、八十
      二年台上字第一五七二號民事判決影本等為證。然查，上開訴訟中並非以甲○
      ○之所有權是否應塗銷為訴訟標的，且未及地政機關有重複登記之情事，復
      就損害之結果即應塗銷建號十四號之登記亦未於該訴訟中予以確認，與前述本
      件甲○○所受損害實際發生時，應以滅失登記為準之情形有別，其此項抗辯尚
      難採信。
六、本件上訴人甲○○所受之損害額究為多少？是否有過失相抵原則之適用？茲分論
    如下：
（一）依土地法第六十八條第二項規定：前項損害賠償，不得超過受損害時之價值，
      而損害時之價值，就損害賠償之目的係賠償所受損害而言，自應以該標的之市
      價為準較為合理（參照最高法院七十五年台上字第八三七號判決意旨）。本件
      依原審就建號十六號建物於建號十四號房屋之範圍內，於為滅失登記時即八十
      四年間之價值，函請高雄市建築師公會鑑價結果，認依該屋之構造、使用年數
      、折舊率、樓層位置、環境狀況、地段等級調整率等項為評估結果，其價值為
      一千八百三十六萬三千二百六十四元，有該公會八十六年三月二十五日第00
      00000號鑑定報告書及八十六年六月二十七日八六高建師鑑字第二六四號
      函附卷可憑，而建號十四號建物現雖因滅失登記而不存在，然其基本構造仍留
      存於建號十六號之建物內（如二棟建物之結構均為加強磚造），且上開建築師
      公會之鑑定係以建號十四號之年限、面積等為鑑價之標準，則該鑑價結果，尚
      屬客觀而可採信。上訴人三民地政事務所雖以當時甲○○係以一百二十七萬元
      為申報買賣移轉之價金，有所有權移轉契約書在卷可稽，主張以該金額為損害
      額云云；然該所有權移轉契約書係辦理移轉登記時所為，一般而言均以建物之
      課稅現值為據（土地部分則以當期公告現值為準據），與實際市價間確有相當
      之差距，為眾所週知之事實，則該金額顯難認係建號十四號房屋之實際價值甚
      明，且該一百二十七萬元之數額，經原審函請高雄市稅捐稽徵處三民分處查明
      建號十六號房屋之課稅現值，八十年期為三百八十一萬零四百元，八十五年期
      為三百八十八萬四千六百元，八十四年期為三百九十五萬八千八百元，有三民
      分處八十五年八月十三日高市稽三財字第三八三四三號函及附件在卷可稽，則
      以建號十六號之課稅面積為三千七百六十九平方公尺，約為建號十四號面積為
      一千四百零六點五平方公尺之三倍核算，該一百二十七萬元之數額應係課稅現
      值無訛，則上訴人三民地政事務所此項抗辯，尚與常情不符，自難採據。至於
      ，上訴人甲○○在建號十四號房屋上所設定之二千萬元抵押權，雖因所有權之
      滅失登記而同歸於消滅，惟該抵押權於設定時所擔保之債權額係經雙方當事人
      之約定，則所擔保之抵押債權與抵押標的之價值在客觀上即非完全一致，且實
      際拍賣抵押物是否可受償全部債權亦難確定，故尚難以抵押債權額為計算損害
      額之依據甚明；況該建號十四號之建物，在實際上既已歸屬於建號十六號建物
      之一部分，就一般經驗法則而言，於拍賣程序中所拍賣之金額，顯難達到所鑑
      估之價值，故損害額之計算，仍不能以抵押金額為依據，至為明顯，前開以所
      有權之價值為計算標準，應較適當。
（二）次查上訴人三民地政事務所抗辯因該建號十四號之建物於甲○○取得抵押權之
      七十七年一月十一日，及取得所有權之七十七年二月二十四日，該建物早已因
      建號十六號之登記而不存在，且建號十四號為一層廠房，而建號十六號為三層
      廠房，二者在客觀上有相當之差異，而設定抵押或買賣，一般人均會至現場查
      證了解，則甲○○於設定抵押權或買賣取得所有權時顯有疏未注意系爭房屋狀
      態之重大過失，其嗣後未能保有抵押權或所有權，亦係自己之過失所致云云，
      業據提出該二建物登記簿謄本為証，而依該登記簿謄本記載，建號十六號建物
      係六十三年六月十二日完成登記，確在甲○○設定抵押權及取得所有權之前，
      且建號十六號為三層樓房，而建號十四號為一層房屋，二者在外觀上確有相當
      之不同，況該十四號或十六號房屋均為獨立之透天房屋，並非如一般公寓大廈
      有可區分所有權之可能，且二棟房屋之門牌編號均為安東街廿五號，是甲○○
      在客觀上如有為相當之注意，應不致有誤認之可能，則三民地政事務所抗辯甲
      ○○與有過失而有民法第二百十七條第一項規定之適用，即非無據。上訴人甲
      ○○雖以本件係因三民地政事務所之重複登記，致伊因信賴登記而受有損害，
      則錯誤登記之原因顯非伊之行為所致，亦與伊無關，而土地法第六十八條第一
      項既在規範地政機關之損害賠償責任，且其目的係在保障信賴登記效力之人，
      則伊在取得設定抵押權或取得所有權時，既係信賴登記之效力所致，自難認與
      有過失，況土地法第六十八條第一項但書規定「但該地政機關証明其原因應歸
      責於受害人時，不在此限」，就其文義而言，顯係指登記錯誤之原因可歸責於
      受害人之情形，並非指第三人取得權利之過失情形而言，益可佐証信賴登記而
      受有損害者，對該登記錯誤並無與有過失可言云云，否認與有過失。惟查所謂
      登記錯誤固係地政機關之疏失所致，然因信賴錯誤登記而受有損害者，如其本
      身對損害之發生與有過失時，仍應承擔該與有過失之法律效果，此為「信賴利
      益」及「與有過失」間之平衡，亦即當事人之信賴利益應予保障，但其本身對
      信賴利益之確信，茍有明顯過失時，仍應認有「過失相抵」原則之適用。本件
      上訴人甲○○取得建號十四號建物之抵押權與所有權時，在客觀上既有如三民
      地政事務所抗辯之上開情事，則上訴人甲○○就信賴登記之主張顯仍有前述疏
      未注意之過失情形，上訴人三民地政事務所之抗辯，堪予信實。至雙方之過失
      程度，經斟酌前述客觀上可能知悉之情狀，認應各負二分之一之過失程度為相
      當，亦即上訴人甲○○仍應負二分之一之損害發生責任。
（三）綜上所述，本件上訴人甲○○所受之損害金額應為上開鑑價金額一千八百三十
      六萬三千二百六十四元，上訴人甲○○應自負二分之一損害責任，即得請求三
      民地政事務所賠償九百十八萬一千六百三十二元，及自八十四年四月二十五日
      起（按損害係自八十四年四月二十四日經為滅失登記時始發生，已如前述）至
      清償日止，按年息百分之五計算之利息，此部分為有理由，應予准許，逾此部
      分之請求，尚屬無據，不能准許。
七、綜據上述，原審判命三民地政事務所給付九百十八萬一千六百三十二元，及自八
    十四年四月二十五日起至清償日止按年息百分之五計算之利息，並為假執行之宣
    告，及駁回甲○○其餘部分之請求，均無違誤，甲○○及三民地政事務所之上訴
    意旨均指摘原判決對其不利部分為不當求予廢棄改判，皆非有理由，應予駁回。
    至兩造其餘攻擊防禦之方法，核與本判決之基礎不生影響，不予一一論述，附此
    敘明。
八、據上論結：本件兩造上訴均為無理由，合依民事訴訟法第四百四十九條第一項、
    第七十八條判決如主文。
中      華      民      國    九十二    年      一      月      八      日
                                      臺灣高等法院高雄分院民事第五庭
~B1審判長法官  蔡明宛
~B2法      官  黃科瑜
~B3法      官  林健彥
右為正本係照原本作成。
如對本判決上訴，須於判決送達後二十日內向本院提出上訴狀，其未表明上訴理由者
，應於上訴後二十日內向本院提出上訴理由書（均須按他造當事人之人數附繕本）。
上訴時應提出委任律師或具有律師資格之人之委任狀，並依附註條文規定辦理。
中      華      民      國    九十二    年      一      月      十      日
~B法院書記官  葉淑華
附註：
民事訴訟法第四百六十六條之一：
對於第二審判決上訴，上訴人應委任律師為訴訟代理人，但上訴人或其法定代理人具
有律師資格者，不在此限。
上訴人之配偶、三親等內之血親、二親等內之姻親，或上訴人為法人、中央或地方機
關時，其所屬專任人員具有律師資格並經法院認為適當者，亦得為第三審訴訟代理人。
第一項但書及第二項情形，應於提起上訴或委任時釋明之。


司法院資訊處製作；財團法人民間司法改革基金會備份。
